ACORDAO-COMPLETO-2360930

ACÓRDÃO 5278/2019 ATA 24/2019 - SEGUNDA CÂMARA

VISTOS, relatados e discutidos estes autos em que se analisam atos de concessão de pensão militar deferidos pela Segunda Região Militar em favor das beneficiárias acima identificadas. 
ACORDAM os Ministros do Tribunal de Contas da União, reunidos em Sessão da 2ª Câmara, ante as razões expostas pelo Relator, e com fulcro nos incisos III e IX do art. 71 da Constituição Federal e nos arts. 1º, inciso V, e 39, inciso II, da Lei 8.443/1992, c/c o art. 259, inciso II, do Regimento Interno/TCU em:
  9.1. considerar legais as concessões de pensão militar em benefício Alice Yoko Yossimi Kodama, Fátima Freitas de Paula, Márcia Maria Rossito Lobo, Marta Maria Rossito, Rosa Maria Freitas de Paula, e Vera Lúcia Freitas de Paula, conferindo registro aos correspondentes atos;
  9.2. considerar ilegal a concessão de pensão militar em favor de Melissa Alves de Oliveira Rafael, negando registro ao ato (peça 2) ;
  9.3. dispensar o ressarcimento das quantias indevidamente recebidas de boa-fé pela interessada indicada no subitem precedente, consoante o disposto no Enunciado 106 da Súmula da Jurisprudência do TCU;
  9.4. determinar à Segunda Região Militar que:
9.4.1. no prazo de 15 (quinze) dias, a contar da ciência desta Deliberação, abstenha-se de realizar pagamentos decorrentes do ato impugnado (subitem 9.2 acima) , sujeitando-se a autoridade administrativa omissa à responsabilidade solidária, nos termos do art. 262, caput, do Regimento Interno/TCU;
9.4.2. dê ciência, no prazo de 15 (quinze) dias, a contar do recebimento da notificação deste Acórdão, do inteiro teor desta Deliberação à Sra. Melissa Alves de Oliveira Rafael, notadamente no que diz respeito ao direito de opção pelos benefícios legalmente acumuláveis, encaminhando a este Tribunal, no prazo de 30 (trinta) dias, comprovante da referida ciência;
9.4.3. alerte a interessada de que o efeito suspensivo proveniente da interposição de possíveis recursos perante o TCU não a exime da devolução dos valores percebidos indevidamente após a respectiva notificação, caso os recursos não sejam providos;
9.5. esclarecer à Segunda Região Militar que, caso a interessada opte pela pensão militar, poderá ser emitido novo ato de concessão, submetendo-o a este Tribunal, nos termos da IN/TCU 78/2018;
9.6 determinar à Sefip que monitore o cumprimento da medida indicada no subitem 9.4.1 supra, representando a este Tribunal, caso necessário.

Atos de concessão de pensão militar deferidos pela Segunda Região Militar.

Segunda Câmara

Segunda Região Militar.

3. Interessadas: Alice Yoko Yossimi Kodama (XXX.380.928-XX); Fatima Freitas de Paula (XXX.169.828-XX); Marcia Maria Rossito Lobo (XXX.569.798-XX); Marta Maria Rossito (XXX.155.359-XX); Melissa Alves de Oliveira Rafael (XXX.246.208-XX); Rosa Maria Freitas de Paula (XXX.759.728-XX); Vera Lucia Freitas de Paula (XXX.155.228-XX).

13.1. Ministros presentes: Aroldo Cedraz (na Presidência) e Raimundo Carreiro.
13.2. Ministros-Substitutos convocados: Marcos Bemquerer Costa (Relator) e André Luís de Carvalho.

MARCOS BEMQUERER

Trata-se de atos de pensão militar deferidos pela Segunda Região Militar em benefício de de Vera Lúcia Freitas De Paula, Márcia Maria Rossito Lobo, Rosa Maria Freitas De Paula, Marta Maria Rossito, Alice Yoko Yossimi Kodama, Melissa Alves De Oliveira Rafael, e Fátima Freitas De Paula.
2.	 A Secretaria de Fiscalização de Pessoal – Sefip, após consignar a validação das informações cadastradas no Sisac pela crítica automatizada e o parecer pela legalidade emitido pelo órgão de controle interno, concluiu  pela ilegalidade do ato da peça 2, referente ao instituidor Pierre Augusto Rafael, falecido em 23/09/2011, tendo em vista que a beneficiária Sra. Melissa Alves de Oliveira Rafael, viúva, é titular de vencimentos de dois cargos de professor vinculados ao Regime Jurídico Único, e pela legalidade dos demais atos concessórios de pensão militar (peças 14 a 16) .
3.	Transcrevo a seguir, com ajustes de forma pertinentes, trechos da instrução do Auditor Federal de Controle externo (peça 14) , contendo os exames empreendidos e a proposta de encaminhamento apresentada, que contou com a anuência do corpo diretivo da Sefip (peças 15 e 16) 
“EXAME TÉCNICO  
3.	Os procedimentos para exame, apreciação e registro de atos de pessoal encontram-se estabelecidos na Instrução Normativa - TCU 55/2007 e na Resolução – TCU 2006/2007. Em seus arts. 4o, § 2o, e 3o, § 3o, respectivamente, essas normas dispõem que os atos de pessoal disponibilizados por meio do Sisac devem ser submetidos a crítica automatizada do próprio sistema, com base em parâmetros predefinidos.
4.	Relativamente aos atos de concessão de pensão militar, as rotinas de crítica das informações cadastradas no Sisac foram elaboradas e validadas levando-se em conta as peculiaridades desses atos. Os itens de verificação do sistema compreendem prazos e fundamentos legais, assim como eventuais ocorrências de acumulação. Trata-se de verificações mais abrangentes, minuciosas e precisas do que aquelas que podem ser realizadas por mãos humanas, proporcionando um nível de segurança ainda maior.
5.	Por ocasião de verificação da acumulação de cargos, vencimentos e pensões militares, esta unidade técnica verificou que a Sra. Melissa Alves de Oliveira Rafael (CPF: XXX.246.208-XX) acumulava dois vencimentos de professora da rede municipal de São Bernardo do Campo com uma pensão militar.
6.	Realizou-se então a oitiva da interessada supracitada, peça 10, conforme transcrição a seguir:
Interessada: Melissa Alves de Oliveira Rafael (CPF: XXX.246.208-XX) .
 Inconsistências: Enviar esclarecimentos e documentos comprobatórios acerca da acumulação de pensões percebidas da interessada que, além da pensão militar instituída por Pierre Augusto Rafael, falecido em 23.9.2011, na qualidade de viúva, também recebe os vencimentos do cargo de Professora de Nível Superior na Educação Infantil da Prefeitura do Município de São Bernardo do Campo, exercido sob o Regime Jurídico Único, com data de admissão em 12.3.2007, e os vencimentos do cargo de Professora de Nível Médio no Ensino Fundamental da Prefeitura do Município de São Bernardo do Campo, exercido sob o Regime Jurídico Único, com data de admissão em 4.7.2000. A acumulação está em desacordo com a edição da MP 2.215-10/2001, art. 29 da Lei 3.765/1960, pois o referido dispositivo legal em nenhum momento permitiu a acumulação de mais de dois benefícios, sendo, portanto, indevida.
7.	Em resposta, peça 12, a interessada confirmou o acúmulo dos dois cargos de professora municipal com a pensão militar, sendo oportuno informar que o advogado contratado pela interessada para sua defesa junto jurisprudência do Tribunal Federal de 2ª Região e ainda do Superior Tribunal de Justiça, peça 12, pág 5 a 11, na qual pode-se verificar decisões favoráveis ao acúmulo de dois cargos de professor com uma pensão militar, situação análoga a vivida pela interessada.
8.	Inicialmente, é oportuno expor que a Lei nº 3765 em seu inciso I, em redação dada pela Medida Provisória 2215/01, é clara e cristalina no que se refere a possibilidade de acumulação de uma pensão militar com mais um cargos, proventos ou aposentadoria:
‘ Art. 29.  É permitida a acumulação:          
        I - de uma pensão militar com proventos de disponibilidade, reforma, vencimentos ou aposentadoria;         
        II - de uma pensão militar com a de outro regime, observado o disposto no art. 37, inciso XI, da Constituição Federal.’   
9.	A leitura do dispositivo supracitado não deixa dúvida que o número limite de vínculos permitidos são dois e não três como na situação da interessada. Corroborando com o entendimento expresso por essa unidade técnica, verifica-se vasta jurisprudência desta Corte de Contas, seguindo com exemplo acórdão proferido em maio de 2019, Acórdão 3967/2019-TCU-Primeira Câmara:
‘Sumário
PENSÃO MILITAR. ACUMULAÇÃO ILEGAL DE BENEFÍCIO PREVIDENCIÁRIO COM VENCIMENTOS DE DOIS CARGOS CIVIS. DESCUMPRIMENTO DAS REGRAS DO ART. 29 DA LEI 3.765/1960. ILEGALIDADE DE UMA CONCESSÃO, COM RECUSA DE REGISTRO AO ATO. LEGALIDADE DOS DEMAIS ATOS, COM DETERMINAÇÃO PARA OS REGISTROS CORRESPONDENTES. Nos termos do art. 29 da Lei 3.765/1960, é permitida a acumulação de duas pensões militares ou de uma pensão militar com benefício proveniente de um único cargo civil.’
10. 	Seguem demais acórdãos que formam tal jurisprudência: Acórdão 8721/2017-TCU-Segunda Câmara, Acórdão 10142/2017-TCU-Segunda Câmara, Acórdão 3653/2011-TCU-Segunda Câmara.
11.	Pela transcrição de Trecho do voto do Ministro Relator Marcos Bemquerer Costa, verifica-se que o entendimento quanto à possibilidade de acumulo de benefícios com pensão militar dever ser visto de forma restritiva, in verbis:
‘Voto
 (...) 
6. O magistério jurisprudencial do Superior Tribunal de Justiça dessa linha não destoa, consoante a ementa do REsp 1434168/RS:
‘ADMINISTRATIVO E PREVIDENCIÁRIO. FILHA DE MILITAR. ACUMULAÇÃO DE PENSÃO MILITAR COM APOSENTA-DORIA POR TEMPO DE CONTRIBUIÇÃO AO INSS E PENSÃO POR MORTE DE EX-CÔNJUGE. IMPOSSIBILIDADE. NECESSIDADE DE OPÇÃO POR UM DOS BENEFÍCIOS PREVIDENCIÁRIOS PARA PERCEPÇÃO DA PENSÃO MILITAR. EXEGESE DO ART. 29 DA LEI N. 3.765/1960, COM REDAÇÃO VIGENTE NA DATA DO ÓBITO DO MILITAR.
1. No caso, a recorrente percebe dois benefícios previdenciários (aposentadoria por tempo de contribuição e pensão por morte do ex-cônjuge) , questionando o ato da administração do Comando da Aeronáutica que lhe exigiu a entrega do comprovante de opção por um dos benefícios previdenciários para deferimento do pedido da reversão da pensão militar por morte de seu genitor (ocorrida em 28/7/1976) , antes percebida por sua falecida genitora.
2. ‘Art. 29 - É permitida a acumulação: a) de duas pensões militares; b) de uma pensão militar com proventos de disponibilidade, reforma, vencimentos, aposentadoria ou pensão proveniente de um único cargo civil’ (Lei n. 3.765/1960, com redação vigente na data do óbito do militar) .
3. A acumulação de benefícios percebidos dos cofres públicos deve ser interpretada restritivamente, sob pena de ofensa ao princípio da legalidade. Deve, pois, a recorrente renunciar a um dos benefícios previdenciários se quiser perceber a pensão militar. (grifo nosso) 
Recurso especial improvido. (REsp 1434168/RS; Ministro HUMBERTO MARTINS; 2ª turma; DJe 24/09/2015) .’
7. Como se nota, prevalece a interpretação de que a acumulação de benefícios recebidos de cofres públicos deve ser entendida de maneira restritiva. Logo, a acumulação de 1 (um) benefício pensional militar com dois vencimentos decorrentes do exercício de cargos civis pela Sra. Carlota Meire de Mello Cordeiro deve ser considerada ilegal, ainda que tais cargos sejam acumuláveis.’
12. Dessa forma, esta unidade técnica entende que a argumentação da interessada para o acúmulo de dois cargos de professor municipal com uma pensão militar não deve prosperar, por conseguinte, deve ser oferecida à interessada a oportunidade de optar por dois dos três vínculos acumulados.
Da Acumulação de cargos/vencimentos/proventos de pensão militar
13. Em consulta realizada com a finalidade de detectar se há acumulações ilegais de benefícios previdenciários dos presentes atos, verificou-se que houve acumulação dos referidos benefícios nos atos em tela, nos termos do art. 29 da Lei 3.765/1960, com a redação dada pela Medida Provisória 2.215-10, de 31/08/2001, no qual que é permitida a acumulação: I – de uma pensão militar com os proventos de disponibilidade, reforma, vencimento ou aposentadoria; II – de uma pensão militar com a de outro regime, observado o disposto no art. 37, inciso XI, da Constituição Federal, ou seja, em todos os casos de acumulação há amparo nos normativos supracitados, com exceção do  caso da Sra. Melissa Alves de Oliveira Rafael (CPF: XXX.246.208-XX) , ato 10003410-08-2011-000325-5.
14. Assim, cabe proposta no sentido de que os atos sejam considerados legais e registrados, com exceção do Ato que tem como beneficiária a Sra. Melissa Alves de Oliveira Rafael (CPF: XXX.246.208-XX) .
CONCLUSÃO 
15. A abrangência e a profundidade das verificações levadas a efeito fundamentam convicção de legalidade dos atos. Assim, cabe proposta no sentido de que sejam considerados legais, promovendo-lhe os registros, com exceção do Ato que tem como beneficiária a Sra. Melissa Alves de Oliveira Rafael (CPF: XXX.246.208-XX) .
 PROPOSTA DE ENCAMINHAMENTO
16. Ante o exposto, com fundamento nos arts. 71, inciso III, da Constituição Federal, 1o, inciso V, e 39, inciso II, da Lei 8.443/1992 e 260, § 1º e 5º, do Regimento Interno do Tribunal de Contas da União, bem como art. 7º, § 3º da IN 55/2007, propõe-se  considerar legal e conceder os registros dos atos no presente processo com exceção do ato de pensão militar que tem como beneficiária a Sra. Melissa Alves de Oliveira Rafael, CPF XXX.246.208-XX, ato nº 10003410-08-2011-000325-5, que deve ser considerado ilegal e negado o registro, sendo para este ato determinadas as seguintes ações ao Comando do Exército:
	a) dispensar o ressarcimento das quantias indevidamente recebidas de boa-fé pela a Sra. Melissa Alves de Oliveira Rafael, CPF XXX.246.208-XX, consoante o disposto no Enunciado 106 da Súmula da Jurisprudência do TCU;
	b) no prazo de 15 (quinze) dias, a contar da ciência desta Deliberação, abstenha-se de realizar pagamentos decorrentes do ato impugnado, sujeitando-se a autoridade administrativa omissa à responsabilidade solidária, nos termos do art. 262, caput, do Regimento Interno/TCU;
	c) dê ciência, no prazo de 15 (quinze) dias, a contar do recebimento da notificação deste Acórdão, do inteiro teor desta deliberação à Sra. Melissa Alves de Oliveira Rafael, CPF: XXX.246.208-XX, notadamente no que diz respeito ao direito de opção pelos benefícios legalmente acumuláveis, encaminhando a este Tribunal, no prazo de 30 (trinta) dias, comprovante da referida ciência; e
	d) alerte à interessada citada no subitem anterior que o efeito suspensivo proveniente da interposição de possíveis recursos perante o TCU não as exime da devolução dos valores percebidos indevidamente após a respectiva notificação, caso os recursos não sejam providos.”
4.	O Ministério Público junto ao TCU, representado pelo Procurador Júlio Marcelo de Oliveira, manifestou sua integral anuência com o posicionamento da unidade técnica (peça 16) .
	É o Relatório.

Umbelino da Rocha Bezerra (OAB/SP 402.240) e Sabino Ribeiro Soares Neto (OAB/SP 128.387).

Procurador Júlio Marcelo de Oliveira.

PENSÃO MILITAR (PMIL)

Secretaria de Fiscalização de Pessoal - Sefip.

Em apreciação atos de pensão militar deferidos pela Segunda Região Militar em benefício de Vera Lúcia Freitas De Paula, Márcia Maria Rossito Lobo, Rosa Maria Freitas De Paula, Marta Maria Rossito, Alice Yoko Yossimi Kodama, Melissa Alves De Oliveira Rafael, e Fátima Freitas De Paula.
2.	Os pareceres exarados nos autos pela Secretaria de Fiscalização de Pessoal – Sefip (peças 14 e 15) e pelo Ministério Público junto ao TCU (peça 16) são convergentes e opinam pela ilegalidade do ato da peça 2, referente ao instituidor Pierre Augusto Rafael, falecido em 23/09/2011, uma vez que a beneficiária Sra. Melissa Alves de Oliveira Rafael, viúva, é titular de vencimentos de dois cargos de professor vinculados ao Regime Jurídico Único. 
3.	A Lei 3.765/1960, com redação vigente na data do óbito do Militar, disciplinava a possibilidade de acumulação da pensão militar nos termos seguintes: 
“Art. 29. É permitida a acumulação: (Redação dada pela Medida provisória nº 2.215-10, de 31.8.2001) 
I - de uma pensão militar com proventos de disponibilidade, reforma, vencimentos ou aposentadoria; (Redação dada pela Medida provisória nº 2.215-10, de 31.8.2001) 
II - de uma pensão militar com a de outro regime, observado o disposto no art. 37, inciso XI, da Constituição Federal. (Redação dada pela Medida provisória nº 2.215-10, de 31.8.2001) 
4.	Esta Casa de Contas, mediante o Acórdão 3653/2011-TCU-Segunda Câmara (Relator Ministro Substituto André de Carvalho) , assentou que o art. 29 da Lei 3.765/1960 permite a acumulação de duas pensões militares ou de uma pensão militar com vencimentos ou benefício previdenciário decorrente de um único cargo civil, sejam estes últimos vinculados ao Regime Próprio de Previdência de Servidores Públicos ou ao Regime Geral da Previdência Social. Com vistas a melhor compreensão da matéria, transcrevo parte do Voto condutor do julgado:
“5. Ocorre que, no que diz respeito à pensão militar, a redação original do art. 29 da Lei n. 3.765, de 4/5/1960, prevê a acumulação de duas pensões militares ou de uma pensão militar com proventos de disponibilidade, reforma, vencimentos, aposentadoria ou pensão proveniente de um único cargo civil.
6. E, com base em precedentes dos Tribunais Regionais Federais, verifica-se que o benefício previdenciário do INSS é considerado para fins do disposto no mencionado art. 29 da Lei n. 3.765, de 1960, haja vista que, em se tratando de pensão civil, quer seja previdenciária, quer estatutária, a acumulação de benefícios recebidos dos cofres públicos deve ser entendida de maneira restritiva (v. Apelação Cível nº 2005.33.000084718 – TRF 1ª Região e Apelação em Mandado de Segurança 70012 – TRF 2ª Região, fl. 23) .
7. Assim sendo, a acumulação de 3 (três) benefícios pela Sra. (...) não merece prosperar, razão pela qual o ato de fls. 2/5 deve ser considerado ilegal, consoante proposto pela Sefip.”
5.	Nessa mesma exegese, cito, entre outros, os Acórdãos 8.721/2017, 7.942/2018 e 7.450/2018, todos julgados pela 2ª Câmara e de minha relatoria, e o Acórdão 4847/2017-TCU-Segunda Câmara, de relatoria do Ministro Substituto André de Carvalho. 
6.	O magistério jurisprudencial do Superior Tribunal de Justiça dessa linha não destoa, consoante a ementa do REsp 1434168/RS:
	“ADMINISTRATIVO E PREVIDENCIÁRIO. FILHA DE MILITAR. ACUMULAÇÃO DE PENSÃO MILITAR COM APOSENTADORIA POR TEMPO DE CONTRIBUIÇÃO AO INSS E PENSÃO POR MORTE DE EX-CÔNJUGE. IMPOSSIBILIDADE. NECESSIDADE DE OPÇÃO POR UM DOS BENEFÍCIOS PREVIDENCIÁRIOS PARA PERCEPÇÃO DA PENSÃO MILITAR. EXEGESE DO ART. 29 DA LEI N. 3.765/1960, COM REDAÇÃO VIGENTE NA DATA DO ÓBITO DO MILITAR.
	
	1. No caso, a recorrente percebe dois benefícios previdenciários (aposentadoria  por tempo de contribuição e pensão por morte do ex-cônjuge) , questionando o ato da administração do Comando da Aeronáutica que lhe exigiu a entrega do comprovante de opção por um dos benefícios previdenciários para deferimento do pedido da reversão da pensão militar por morte de seu genitor (ocorrida em 28/7/1976) , antes percebida por sua falecida genitora.
	2. ‘Art. 29 - É permitida a acumulação: a) de duas pensões militares; b) de uma pensão militar com proventos de disponibilidade, reforma, vencimentos, aposentadoria ou pensão proveniente de um único cargo civil’ (Lei n. 3.765/1960, com redação vigente na data do óbito do militar) .
	3. A acumulação de benefícios percebidos dos cofres públicos deve ser interpretada restritivamente, sob pena de ofensa ao princípio da legalidade. Deve, pois, a recorrente renunciar a um dos benefícios previdenciários se quiser perceber a pensão militar.
	Recurso especial improvido. (REsp 1434168/RS; Ministro HUMBERTO MARTINS; 2ª turma; DJe 24/09/2015) .”
7.	Como se nota, prevalece a interpretação de que a acumulação de benefícios recebidos de cofres públicos deve ser entendida de maneira restritiva. Logo, a acumulação de 1 (um) benefício pensional militar com dois vencimentos decorrentes do exercício de cargos civis pela Sra. Melissa Alves de Oliveira Rafael deve ser considerada ilegal, ainda que tais cargos sejam acumuláveis. 
8.	Como propõem a unidade técnica e o Ministério Público junto ao TCU, cabe negar registro ao ato da peça 2, em face da competência conferida pelo art. 71, inciso III, da Constituição Federal ao TCU para apreciar a legalidade das concessões de pensões e ordenar ao órgão concedente que faça cessar os pagamentos dele decorrentes. 
9.	Ressalto que o ato de referência veio ao descortino do Tribunal em 25/04/2012, razão pela qual foi realizada a oitiva prévia da interessada, conforme assentado no Acórdão 587/2011-TCU-Plenário (Rel. Min. Valmir Campelo) , a qual, por meio de seu representante legal (peça 12) , confirmou o acúmulo dos dois cargos de professora municipal com a pensão militar em tela, trazendo aos autos jurisprudência, do Tribunal Federal da 2ª Região e do Superior Tribunal de Justiça,  favorável a essa acumulação. 
10.	Vale mencionar que no Acórdão 2365/2018-TCU-Plenário, proferido nos autos do TC 016-653/2018-1, foi determinado à Secretaria de Fiscalização de Pessoal e à Segecex que adotem medidas sistêmicas para detectar irregularidades na acumulação de pensões com outros benefícios previdenciários, como a verificada nestes autos, nos termos seguintes:
“9.6. determinar à Sefip que:
 (...) 
9.6.2. proceda à inclusão de consulta a sistemas externos disponibilizados ao TCU na sistemática de análise da regularidade das concessões de pensões submetidas ao crivo desta Corte de Contas, com vistas a detectar se há acumulação ilegal de benefícios previdenciários; 
 (...) 
9.7. determinar, à Segecex que, juntamente com a Secretaria de Tecnologia da Informação – STI e a Secretaria de Fiscalização de Pessoal – Sefip, adote providências para inclusão no sistema ePessoal de análise crítica capaz de, mediante confrontação de informações de sistemas externos disponibilizados ao TCU, detectar irregularidades na concessão de pensões acumuladas com outros benefícios previdenciários.”
11.	As demais pensões examinadas neste processo, a respeito das quais não há dissenso nos autos, devem ser consideradas legais, conferindo-se registro aos correspondentes atos. 
	
	Ante o exposto, acolho a proposta da unidade técnica que contou com a anuência do Parquet, e voto por que seja adotada a deliberação que ora submeto a este Colegiado.
	
TCU, Sala das Sessões, em 16 de julho de 2019.
MARCOS BEMQUERER COSTA
     Relator